【裁判字號】    94,易,1277
【裁判日期】    951211
【裁判案由】    竊盜等
【裁判全文】
臺灣板橋地方法院刑事判決              94年度易字第1277號
公 訴 人  臺灣板橋地方法院檢察署檢察官
被    告  甲○○
輔 佐 人  乙○○
上列被告因竊盜等案件，經檢察官提起公訴（94年度偵字第
11724 號），本院判決如下：
    主      文
甲○○無罪。
    理      由
一、公訴意旨略以：被告甲○○於民國94年7 月3 、4 日間，意
    圖為自己不法之所有，在台北縣永和市○○路22巷10號25樓
    之1 屋內，竊取告訴人丙○○所有、交由高尚勤持有使用之
    上述住處鑰匙一副三把。嗣於同年月6 日上午8 時前，無故
    持用該鑰匙侵入上址屋內，再於同日下午4 、5 時許，再度
    無故侵入該住宅，雖經告訴人制止，然被告仍不願離去；並
    另基於傷害之故意，拉扯告訴人，致告訴人受有右上臂擦傷
    之傷害。因認被告涉犯刑法第320 條第1 項之竊盜罪、第
    306 條第1 項之無故侵入住宅罪及第277 條第1 項之傷害罪
    等罪嫌云云。
二、按不能證明被告犯罪或其行為不罰者，應諭知無罪之判決，
    刑事訴訟法第301 條第1 項定有明文。又心神喪失人之行為
    ，不罰，修正前刑法第19條第1 項亦有明文。
三、本件公訴人認被告涉犯上開罪嫌，無非係以此部分事實，業
    據證人丙○○、高尚勤於偵查中證述明確，並有贓物認領保
    管單、搜索扣押筆錄、天主教耕莘醫院診斷證明書等件在卷
    可稽，為其論據。
四、惟訊據被告則堅決否認有何犯行，辯稱：伊是撿到鑰匙，有
    進入該住宅，與證人丙○○有發生拉扯，伊是心神喪失等語
    。
五、本院查：
（一）被告於前揭時、地，竊取告訴人之鑰匙，無故侵入告訴人
      所有之前開住宅，與告訴人發生拉扯，致告訴人受有右上
      臂擦傷之傷害等情，業據證人丙○○、高尚勤於偵查中證
      述明確，且互核相符，並有照片、贓物認領保管單、搜索
      扣押筆錄、天主教耕莘醫院診斷證明書等件在卷可佐，是
      被告確有竊盜、無故侵入住宅及傷害等行為，固堪認定。
（二）按刑法第19條於94年2月2日修正、95年7月1日生效（以下
      以此日為基準，稱：修正前、修正後），被告本案行為時
      施行之修正前刑法第19條第1項、第2項規定：「心神喪失
      人之行為，不罰」、「精神耗弱人之行為，得減輕其刑」
      ，與修正後同條第1項、第2項規定：「行為時因精神障礙
      或其他心智缺陷，致不能辨識其行為違法或欠缺依其辨識
      而行為之能力者，不罰」、「行為時因前項之原因，致其
      辨識行為違法或依其辨識而行為之能力，顯著減低者，得
      減輕其刑」相較，二者用語固有所不同。惟於修正前同法
      第19條施行時期，實務上對於行為人行為時是否精神狀態
      正常或有精神耗弱或心神喪失之情形，係以其行為時之是
      非辨識能力為判斷準據。而此是非辨識能力，係指辨識行
      為之違法以及依其識別而為行為之能力，即行為判斷、控
      制能力（最高法院88年度台上字第1973號判決意旨參考）
      。依此理解，對於行為人責任能力之判斷標準，修正後刑
      法第19條第1項、第2項規定與修正前同條規定之實質內容
      並無二致，合先說明。
（三）查被告患有精神分裂症，屬精神障礙，有台北市立聯合醫
      院松德院區診斷證明書、病歷等件在卷可證（見本院卷第
      56頁、第60至74頁）；又被告於警詢及偵查中陳稱該屋係
      伊的，要搬冰箱進屋，要請陳水扁當辯護律師云云（見偵
      卷第8 頁、第32頁），顯然對外界事物之辨識、判斷能力
      ，與普通人平均程度相差甚鉅。且被告經本院函請台北市
      立聯合醫院就被告行為時之精神狀態鑑定，其結果認：因
      施女之竊盜、侵入他人住宅行為係受到聽幻覺症狀之直接
      影響，其自由決定意思之能力可謂全然喪失，故其為上列
      二行為時之精神狀態已達心神喪失。至拉扯丙○○致丙○
      ○右上臂擦傷之行為，可能肇因於施女「聽信人聲聽幻覺
      之內容、致以為該住宅為其所有」之狀態──亦即，為保
      護一己所有、驅趕外人而出手拉扯，其為拉扯行為時之精
      神狀態一如為竊盜、侵入他人住宅行為時已達心神喪失等
      情，有該院松德院區精神鑑定報告書在卷可佐（見本院卷
      第80至82頁）。是被告確因聽幻覺而致心神喪失，依法不
      罰。揆諸首揭說明，自應諭知被告無罪之判決。
六、至被告於行為後，其聽幻覺、妄想症狀經住院治療後已明顯
    緩解，目前亦規則於本院區門診追蹤，尚無理由認為其可能
    因「精神分裂症」惡化，而有再犯或危害公共安全之虞，故
    認施女目前並無施以監護之必要等情，有前開鑑定報告在卷
    可稽，且審酌被告於本院審理時已可較有條理陳述意見，輔
    佐人即被告之弟乙○○亦陳稱：被告現在還有一些理解能力
    ，但還是繼續吃藥、復健，目前病情穩定了，和伊住在一起
    等語，是本院因認被告尚無諭知保安處分之必要，附此敘明
    。
據上論斷，應依刑事訴訟法第301 條第1 項，判決如主文。
本案經檢察官彭聖斐到庭執行職務。
中    華    民    國    95    年    12    月    11    日
            刑事第六庭  審判長法  官  許仕楓
                              法  官  饒金鳳
                              法  官  林鈺琅
以上正本證明與原本無異。
如不服本判決應於送達後10日內向本院提出上訴狀。
                              書記官  林蔚然
中    華    民    國    95    年    12    月    11    日


司法院資訊處製作；財團法人民間司法改革基金會備份。
